【裁判字號】    97,簡上,90
【裁判日期】    980401
【裁判案由】    返還借款
【裁判全文】
臺灣屏東地方法院民事判決              97年度簡上字第90號
上  訴  人  丙○○
被 上 訴人  國泰人壽保險股份有限公司
法定代理人  乙○○
訴訟代理人  甲○○
上列當事人間請求返還借款事件，上訴人對於中華民國97年9 月
4 日本院屏東簡易庭97年度屏簡字第524 號第一審判決提起上訴
，本院於98年3 月18日言詞辯論終結，判決如下：
    主      文
原判決關於命上訴給付自民國八十七年三月七日至九十二年五月
七日之利息部分，及該部分假執行之宣告廢棄。
上開廢棄部分，被上訴人在第一審之訴駁回。
其餘上訴駁回。
第二審訴訟費用由上訴人負擔。
    事實及理由
一、被上訴人於原審主張：訴外人顏純玉邀同上訴人為連帶保證
    人，向伊公司借款新台幣（下同）330 萬元，約定借款期間
    自民國82年6 月4 日起至102 年6 月4 日止，利息按週年利
    率百分之9.875 計算（嗣後調降為按週年百分之9.3 計算）
    ，以1 個月為1 期，分期攤還本息，如有一期未按時償付本
    息，即喪失期限利益，債務視為全部到期，除按原訂利率計
    息外，逾期在6 個月以內部分按上開利率百分之10，超過6
    個月部分按上開利率百分之20加計違約金。嗣因顏純玉自85
    年9 月4 日起即未依約清償本息，上開債務視為全部到期，
    經伊公司聲請裁定拍賣抵押物，並聲請臺灣嘉義地方法院以
    86年度執字第1467號強制執行結果，獲償本息3,210,636 元
    （利息算至87年3 月6 日，被上訴人連同執行費一併計算而
    誤載為3,245,254 元），尚欠本金313,217 元及其利息、違
    約金未為清償，則伊公司得依連帶保證之法律關係，請求上
    訴人給付上開本金313,217 元及其本息、違約金等情，並聲
    明：上訴人應給付被上訴人313,217 元，及自87年3 月7 日
    起至清償日止，按週年利率百分之9.3 計算之利息，暨按上
    開利率百分之20計算之違約金。
二、上訴人則以：本件消費借貸及連帶保證契約乃定型化契約，
    除約定利息外，另加計遲延利息及違約金，而加重伊之責任
    ，顯失公平，依民法第247 條之1 第2 款之規定，該約定應
    屬無效。又上開契約約定按週年利率百分之9.3 計算利息，
    復約定按週年利率百分之20計算違約金，二者合計高達週年
    百分之29.3，顯屬過高，應依民法第252 條之規定酌減違約
    金。其次，本件利息及違約金請求權，應適用民法第126 條
    5 年短期時效之規定，就已罹於時效部分，被上訴人不得再
    向伊請求給付等語，資為抗辯，並聲明：被上訴人之訴駁回
    。
三、原審判決上訴人應給付被上訴人313,217 元，及自87年3 月
    7 日起至清償日止，按週年利率百分之9.3 計算之利息，暨
    按上開利率百分之20計算之違約金。上訴人不服，提起上訴
    ，於本院聲明：(一)原判決廢棄。(二)被上訴人在第一審之訴駁
    回。(三)第一、二審訴訟費用由上訴人負擔。被上訴人則答辯
    聲明：(一)上訴駁回。(二)第二審訴訟費用由上訴人負擔。
四、經查：訴外人顏純玉邀同上訴人為連帶保證人，向被上訴人
    借款330 萬元，約定借款期間自82年6 月4 日起至102 年6
    月4 日止，利息按週年利率百分之9.875 計算（嗣後調降為
    按週年百分之9.3 計算），以1 個月為1 期，分期攤還本息
    ，如有一期未按時償付本息，即喪失期限利益，債務視為全
    部到期，除按原訂利率計息外，逾期在6 個月以內部分按上
    開利率百分之10，超過6 個月部分按上開利率百分之20加計
    違約金。嗣因顏純玉自85年9 月4 日起即未依約清償本息，
    上開債務視為全部到期，經被上訴人聲請裁定拍賣抵押物，
    並聲請臺灣嘉義地方法院以86年度執字第1467號強制執行結
    果，獲償本息3,210,636 元（利息算至87年3 月6 日），尚
    欠本金313,217 元及其利息、違約金未為清償之事實，為兩
    造所不爭執，並有被上訴人提出之擔保放款借據、約定書、
    臺灣嘉義地方法院民事執行處強制執行金額計算書分配表、
    福建金門地方法院97年度促字第241 號支付命令及該支付命
    令顏玉純部分之確定證明書附卷可稽，復經本院調閱臺灣嘉
    義地方法院86年度執字第1467號拍賣抵押物民事執行卷宗查
    明屬實。
五、兩造之爭點為：(一)本件契約關於遲延利息及違約金之約定部
    分，是否按其情形顯失公平而無效？(二)本件關於違約金之約
    定是否過高而應予酌減？(三)被上訴人之違約金請求權是否已
    罹於消滅時效，而得由上訴人拒絕給付？茲分別論述如下：
(一)、按依照當事人一方預定用於同類契約而訂定之契約，為加重
    他方當事人之責任之約定，按其情形顯失公平者，該部分約
    定無效；修正之民法第247 條之1 之規定，於民法債編修正
    施行前訂定之契約，亦適用之，修正後民法第247 條之1 第
    2 款及民法債編施行法第17條固分別定有明文。惟查：本件
    被上訴人與顏玉純所訂消費借貸契約，係約定於遲延履行時
    按原訂利率計付遲延期間之利息（即遲延利息），並非於原
    約定之利息外另加計遲延利息，有被上訴人提出之擔保放款
    借據可稽，上訴人對此顯有誤會，其以此指稱該約定乃加重
    其與顏玉純之責任，按其情形顯失公平云云，自無可採。又
    當事人得約定債務人於債務不履行時，應支付違約金；約定
    之違約金額過高者，法院得減至相當之數額，民法第250 條
    第1 項及第252 條定有明文。可見違約金之約定為法律所容
    許，且於約定之違約金過高時，得由法院予以酌減，從而自
    難以當事人間有違約金之約定或約定之金額過高，即謂其為
    加重他方當事人之責任，按其情形顯失公平，而可適用民法
    第247 條之1 第2 款之規定，認為該部分約定無效。上訴人
    辯稱依民法第247 條第1 項第2 款之規定，本件關於違約金
    之約定為無效云云，亦無可採。
(二)、按約定之違約金額過高者，法院得減至相當之數額，民法第
    252 條固定有明文。惟查：依前引擔保放款借據之記載，本
    件約定之違約金，係逾期6 個月以內部分按原訂利率百分之
    10，超過6 個月部分按原訂利率百分之20計算，亦即逾期超
    過6 個月部分，其違約金按原訂利率週年百分之9.3 之百分
    之20計算，僅為週年百分之1.86（9.3%×0.2 ＝1.86%） ，
    此與利息部分週年百分之9.3 相加，亦不過為週年百分之11
    .16 ，上訴人指稱二者相加高達週年百分之29.3% ，顯屬錯
    誤。又上開違約金之約定，與一般金融機構無異，衡諸目前
    之社會經濟情況，亦難謂為過高，上訴人請求予以酌減，尚
    難謂有理由。
(三)、按利息、紅利、租金、贍養費、退職金及其他一年或不及一
    年之定期給付債權，其各期給付請求權，因五年間不行使而
    消滅；時效完成後，債務人得拒絕給付，固為民法第126 條
    及第144 條第1 項所明定。惟違約金債權乃於債務不履行時
    發生，性質上並非定期給付之債權，即使如本件之情形，在
    債務不履行之狀態終結前，違約金債權之金額仍不斷增加，
    亦不能因此即將違約金債權解為定期給付之債權，故其請求
    權消滅時效仍應適用民法第125 條所定15年之期間，而無適
    用同法第126 條所定5 年短期時效之餘地。準此，本件被上
    訴人請求被上訴人給付自87年3 月7 日起至清償日止之利息
    ，關於自87年3 月7 日至92年5 月7 日部分，距被上訴人依
    督促程序聲請本院發支付命令即97年5 月7 日，已超過5 年
    而罹於消滅時效，上訴人自得以時效完成為由拒絕給付，被
    上訴人對此亦不爭執。至違約金部分，其請求權消滅時效為
    15年，上訴人指為5 年，並辯稱其得拒絕給付云云，則尚無
    足取。
六、綜上所述，被上訴人依連帶保證之法律關係，請求上訴人給
    付其313,217 元，及自92年5 月8 日起至清償日止，按週年
    利率百分之9.3 計算之利息，暨按上開利率百分之20計算之
    違約金，為有理由，原審在此範圍內予以准許，並依職權宣
    告假執行，並無不當，此部分上訴意旨求予廢棄改判，非有
    理由，應予駁回。超過上開應准許部分（即自87年3 月7 日
    至92年5 月7 日之利息），被上訴人之請求並無理由，原審
    予以准許，並依職權宣告假執行，尚有未洽，此部分上訴意
    旨求予廢棄改判，為有理由，應由本院將原判決此部分廢棄
    ，改判駁回被上訴人在第一審之訴。又上訴人於準備程序後
    行言詞辯論時另謂：本件利息之約定依民法第71條、第72條
    為無效，違約金部分應適用民法第217 條之規定減免各云云
    ，依民事訴訟法第436 條之1 第3 項準用第463 條、276 條
    第1 項之規定，上訴人本已不得主張之，爰不一一加以指駁
    ，併此敘明。
七、據上論結，本件上訴為一部有理由，一部無理由，依民事訴
    訟法第436 條之1 第3 項、第449 條第1 項、第450 條、第
    79條，判決如主文。
中    華    民    國    98    年    4     月    1     日
                  民事第一庭    審判長法  官  孫國禎
                                      法  官  潘  快
                                      法  官  春生
正本係照原本作成。
本判決不得上訴。
中    華    民    國    98    年    4     月    1     日
                                      書記官  蘇雅慧


司法院資訊處製作；財團法人民間司法改革基金會備份。
